【裁判字號】    89,台上,1050
【裁判日期】    890505
【裁判案由】    侵權行為損害賠償等
【裁判全文】
最高法院民事判決                              八十九年度台上字第一○五○號
    上  訴  人  丙○○
    訴訟代理人  任秀妍律師
    上  訴  人  乙○○
                甲○○
    共      同
    訴訟代理人  胡盈州律師
                楊靜宜律師
                陳柏如律師
右當事人間請求侵權行為損害賠償等事件，兩造對於中華民國八十八年十一月二十三
日台灣高等法院判決（八十八年度重訴更(一)字第二號），各自提起上訴，本院判決如
左：
    主  文
原判決關於命上訴人乙○○、甲○○連帶給付及該訴訟費用部分廢棄，發回台灣高等
法院。
上訴人丙○○之上訴駁回。
第三審訴訟費用，關於上訴人丙○○之上訴部分，由該上訴人負擔。
    理  由
本件上訴人丙○○主張：伊於民國七十三年間出具授權書，委託對造上訴人乙○○出
售伊所有坐落台北市松山區○○○段四五三－五五地號土地應有部分四分之一及其上
門牌台北市○○路○段一○九－三號四樓建物（下稱系爭房地），歷經三、四年未售
出，至七十六年十月初，乃由乙○○代理伊與訴外人張火財、陳基村訂立合建契約，
約定由地主與建商對分興建大樓。詎乙○○及對造上訴人甲○○竟於七十八年十月間
與張火財通謀，由乙○○代理雙方或為自己代理，將系爭土地以買賣為由移轉登記在
甲○○名下，故意侵害伊權利，且依民法第八十七條、第一百零六條之規定，該買賣
及移轉行為亦屬無效，伊自得請求回復原狀，若不能回復原狀，伊亦得請求金錢賠償
。又伊與甲○○間並無買賣系爭土地及移轉所有權之合意，該土地登記為甲○○所有
，甲○○即受有不當得利，伊並得請求返還此不當得利等情，爰依侵權行為損害賠償
請求權、無效法律行為回復原狀請求權及不當得利返還請求權，先位聲明：求為塗銷
乙○○代理伊與甲○○就台北市○○區○○段三小段三○三地號，合併前面積一一一
平方公尺，持分四分之一之土地，松山地政事務所於七十八年十月十三日收件松山字
第四○五一六號之移轉登記（即舊謄本主登記次序陸），回復所有權人為伊；同一地
號土地，合併後面積四七七平方公尺，持分萬分之六○九，松山地政事務所於八十年
一月二日收件信義字第二三號之合併登記（即舊謄本主登記次序壹零），其所有權人
甲○○更名為伊；同一地號土地，面積四七七平方公尺，持分萬分之三二六，於八十
年八月八日收件信義字第一六九○一號買賣移轉予張火財之登記（即舊謄本主登記次
序貳貳），其義務人甲○○更名為伊；所有權人甲○○、權利範圍萬分之二八三（即
新謄本主登記次序零零零肆）之所有權人變更為伊之判決（丙○○原請求塗銷上開三
○三地號、面積四七七平方公尺土地，應有部分四分之一，松山地政事務所於七十八
年十月十三日收件松山字第四○五一六號之移轉登記，回復其名義，嗣於原審變更聲
明如上）。備位聲明：求為命乙○○、甲○○連帶給付新台幣（下同）一千萬元並加
付法定遲延利息之判決（丙○○逾此金額之請求，及先位聲明請求塗銷台北市○○路
○段一一五號四樓之二建物起造人變更登記，回復其名義部分，經原審前審判決其敗
訴後，未據其聲明不服，而告確定）。
上訴人乙○○、甲○○則以：對造上訴人丙○○於七十三年間出具授權書，委託乙○
○出售及移轉系爭房地，並無授權期限之約定，亦未限制買受人之資格或買賣價金之
條件，則乙○○基於代理關係，參考市價，徵得丙○○親人同意，將系爭房地出售予
甲○○，自非侵權行為或通謀等無效行為，亦未受有不當得利。況丙○○據以請求之
侵權行為損害賠償請求權，已罹於時效，且系爭土地亦已不能請求回復原狀，而其縱
得請求金錢賠償，伊等亦得以其欠款及代其支出之款項，與之抵銷等語，資為抗辯。
原審審理結果，以：上訴人丙○○主張伊於七十三年十一月間出具授權書，委託對造
上訴人乙○○代為出售及移轉系爭房地，事隔三年未售出，乃同意與訴外人張火財、
陳基村等人合建，並授權乙○○代理伊與張火財等人於七十六年十月二日訂立合建契
約，張火財等人並以伊及其餘地主為起造人，向台北市政府工務局申請建造執照，嗣
於七十八年九月十日乙○○又代理伊與對造上訴人甲○○訂立不動產所有權移轉契約
書，將系爭土地移轉予甲○○，乙○○及甲○○並於同年十月十二日與張火財達成協
議，將台北市政府工務局七十八建字第○四三五號建造執照之起造人丙○○名義變更
為甲○○等情，有授權書、合建契約書、不動產所有權移轉契約書、協議書及上開建
造執照等件可稽，並為兩造所不爭執，自堪信為真實。雖乙○○及甲○○以前揭情詞
置辯，但查丙○○既於七十六年十月二日另行委任乙○○與建商訂立合建契約，其之
前委任乙○○出售系爭房地之契約似已默示終止，且觀之上開合建契約書約定內容，
丙○○可分得信義區○○○○○路地上十二層、地下二層大樓一戶半新屋，其價值較
之昔日為高，參以台灣房地產價格自七十六年起開始飆漲等情，丙○○焉有於與建商
簽訂合建契約後，再委由乙○○賤價出售系爭土地予甲○○之可能。又由乙○○、甲
○○與張火財書立之前揭協議書所載內容以觀，亦可見系爭土地移轉登記在甲○○名
下，及變更建物起造人丙○○名義為甲○○，係為便於合建事宜之進行，顯屬通謀虛
偽意思表示，並無買賣行為。復乙○○、甲○○因與張火財共同將系爭土地以買賣為
由移轉登記在甲○○名下，而被判處背信罪刑確定在案，有原法院八十四年度重上更
(三)字第二七號、八十六年度上更(五)字第二六三號、最高法院八十七年度台上字第三七
○四號刑事判決足憑。因此，丙○○主張乙○○違背其委任意旨，代理其與甲○○訂
立系爭土地所有權移轉契約，將該土地以買賣為由移轉登記在甲○○名下，故意侵害
其權利，自堪採取；乙○○及甲○○抗辯渠等並無侵害丙○○之權利，為不可採。次
查乙○○及證人即代書陳朝時於刑事訴訟程序中分別供稱或證稱：取得丙○○娘家之
同意，就賣給伊自己；甲○○並未參與，乙○○以其名義買受系爭土地及移轉所有權
登記行為各等語，參以七十八年間，甲○○年僅二十五歲，且自七十四年至七十六年
七月間均在金門服役等情，堪認乙○○係為自己購買系爭土地，而以甲○○之名義登
記，即使非乙○○自己購買，亦同時為甲○○之代理人，依民法第一百零六條之規定
，此自己代理或雙方代理之行為應屬無效。按土地法第四十三條，規定該法所為之登
記有絕對效力，且此項規定係為保護善意第三人之目的而設，查系爭土地自非法移轉
登記予甲○○迄今，已歷經三次變動，包括與其他合建地主之相鄰同段三○五、三○
七、三○九地號等三筆土地合併、分割並移轉，無論土地總面積或應有部分均因而變
更，依上說明，系爭土地在回復合併、分割及移轉登記前之狀態，自難回復原狀，故
丙○○請求將系爭土地回復原狀，顯有重大困難，其先位聲明所為之請求，即為無理
由。惟依民法第二百十五條之規定，丙○○得請求乙○○及甲○○以金錢賠償其損害
，而系爭房地經正心保險公證人有限公司評估，八十五年間之市價約為一千八百萬元
，並核與市價相當。至於系爭侵權行為損害賠償請求權之消滅時效，因丙○○於八十
一年五月間即本於該請求權提起刑事附帶民事訴訟而中斷，依法即應自該訴訟確定時
起重行起算，至八十三年九月十六日丙○○再提起本件訴訟時止，並未逾二年之時效
，被告為時效抗辯，自不足採。從而，丙○○依侵權行為損害賠償請求權、無效法律
行為回復原狀請求權及不當得利返還請求權，請求乙○○及甲○○連帶給付一千萬元
及其遲延利息，為有理由，應予准許，為其心證之所由得，因而判命乙○○及甲○○
連帶如數給付，駁回丙○○先位聲明之請求。
關於廢棄發回部分（即上訴人丙○○備位聲明請求部分）：
查原審認定難以回復原狀之系爭土地及其上原建物，乙○○及甲○○在原審辯稱係丙
○○之夫莫俊男所有（見原審更一卷八八頁），果爾，則能否謂丙○○受有損害，而
得以該房地回復原狀有重大困難請求金錢賠償，已非無疑。次查丙○○經原審前審判
決其敗訴後，不服提起第三審上訴，其就備位聲明請求部分，僅於一千萬元及其利息
範圍內聲明不服，據其上訴理由狀所載內容，係因先位聲明關於建物起造人名義回復
部分未聲明不服所致（見本院前審台上卷二四頁背面）。又丙○○請求賠償一千萬元
，其在原審主張係包括土地及原建物，則其請求土地及建物之損害額各為若干，尚不
明確，且原審認定受侵害之建物，係系爭土地上之原建物（見原判決理由八），並非
改建後之建物，故於認定丙○○請求賠償金額是否相當時，似不得以改建後之建物作
為考量依據，乃原審概未注意及此，遽以包括該建物市價在內之上開評估市價，認定
丙○○請求賠償一千萬元為相當，亦有未當。從而，乙○○及甲○○執以指摘原判決
其敗訴部分為不當，求予廢棄，非無理由。
關於駁回上訴人丙○○之上訴部分（即其先位聲明請求部分）：
查系爭土地於移轉所有權登記予上訴人甲○○後，已與其他合建地主所有相鄰土地合
併並分割，為原審確定之事實，而丙○○請求變更合併後所有權人名義及嗣後移轉所
有權登記義務人名義暨移轉後剩餘權利範圍所有權人名義，又與系爭土地回復至合併
、分割及移轉前之狀態有間，故而原審以前揭理由，駁回丙○○先位聲明之請求，經
核於法並無違誤。又法院准否命為登記之意思表示時，仍須依相關法令決之，不得以
權利人或登記名義人得憑法院確定判決單獨申請登記，即可任意為之，是原判決以系
爭土地自非法移轉登記予甲○○迄今，已歷經三次變動，已如上述，回復原狀，顯有
重大困難，依土地法第四十三條之規定，駁回丙○○先位聲明之請求，自無其所指之
違法。準此，丙○○提起上訴，指摘原判決其敗訴部分為不當，聲明廢棄，非有理由
。
據上論結，乙○○及甲○○之上訴為有理由；丙○○之上訴為無理由。依民事訴訟法
第四百七十七條第一項、第四百七十八條第一項、第四百八十一條、第四百四十九條
第一項、第七十八條，判決如主文。
中      華      民      國    八十九    年      五      月      五      日
                              最高法院民事第一庭
                                  審判長法官  李  錦  豐
                                        法官  楊  鼎  章
                                        法官  王  茂  修
                                        法官  吳  麗  女
                                        法官  陳  碧  玉
      右正本證明與原本無異
                                              書  記  官
中      華      民      國    八十九    年      五      月    三十一    日


司法院資訊處製作；財團法人民間司法改革基金會備份。
